【裁判字號】    91,易,3598
【裁判日期】    920915
【裁判案由】    商標法
【裁判全文】
臺灣板橋地方法院刑事判決                        九十一年度易字第三五九八號
    公  訴  人  臺灣板橋地方法院檢察署檢察官
    被      告  乙○○
    選任辯護人  歐斐文律師
右列被告因違反商標法案件，經檢察官提起公訴（九十一年度偵字第一七九三一號）
，本院判決如左：
    主  文
乙○○無罪。
    理  由
一、公訴意旨略稱：被告乙○○係郁香食品行之負責人，其意圖營利且基於概括犯意
    ，於民國八十九年四、五月間某日起，明知「金梅及圖」（如附圖一）、「金元
    及圖」（如附圖二）商標名稱圖樣，列為註冊第七八五九二四號、第三六二一三
    五號商標，業經告訴人新亞醬園甲○○（下稱告訴人）向經濟部中央標準局（已
    改制為經濟部智慧財產局）申請註冊，並核准取得指定使用於告訴人所生產之醬
    油商品之專用權，且均尚在專用期間內，詎被告未經告訴人之同意或授權，竟基
    於意圖欺騙他人，而使用近似於前揭告訴人商標圖樣商品之概括犯意，於八十九
    年六月一日申請近似於「金元商標」之「放射狀中間鏤空之雙層梅花圖」圖樣（
    經商標註冊為第九三九四七二號，嗣經經濟部智慧財產局評定其註冊無效），且
    即公開使用「全梅及圖」為商標圖樣於其產製之「全梅」醬油商品包裝上，仿冒
    同一之產品，行銷國內市場銷售予不特定之人牟利。嗣於九十年五月間被告發函
    予告訴人往來之印刷廠、經銷商等，告訴人並於九十年五月二十八日購得仿冒之
    全梅醬油二桶而悉上情，因認被告涉犯商標法第六十二條第一款之意圖欺騙他人
    ，於同一商品使用近似於他人註冊商標之圖樣之罪嫌云云。
二、按犯罪事實應依證據認定之，無證據不得認定犯罪事實；又不能證明被告犯罪者
    ，應諭知無罪之判決，刑事訴訟法第一百五十四條第二項、第三百零一條第一項
    分別定有明文。
三、本件公訴人認被告乙○○涉犯前揭違反商標法罪嫌，無非係以右揭事實，業據告
    訴人於偵查中指述明確，而被告自七十三年間即與告訴人有醬油之經銷往來，直
    至八十九年方停止交易；又被告之商標，至八十九年六月一日始申請註冊，於九
    十年四月十六日方註冊完成，其申請之時間晚於告訴人所申請且經註冊完成之「
    金梅及圖」、「金元及圖」商標，且被告與告訴人係長期配合之經銷商，若謂被
    告不知告訴人前揭商標業經註冊完成，則顯與常情不符。況被告之商標於九十年
    （起訴書誤載為九十一年）十一月七日，經經濟部智慧財產局以其商標圖樣與告
    訴人所申請註冊之「金元及圖」商標圖樣上之圖形相似，二者皆以「放射狀中間
    鏤空之雙層梅花圖」為圖樣之設計主軸，在構圖意匠上即相彷彿，雖據以評定商
    標（指告訴人之「金元及圖」）另結合其他文字圖形所構成，惟系爭商標圖樣除
    「放射狀中間鏤空之雙層梅花圖」外，尚無明顯足資消費者與據以評定商標區辨
    之部分，自易使人產生同一商品系列之聯想，於異時異地隔離觀察，在外觀及觀
    念上有使人產生混同誤認之虞，應屬構成近似之商標。二者復均指定使用於相同
    或類似之商品，‧‧‧‧。經濟部智慧財產局因而評定被告第九三九四七二號商
    標之註冊應為無效，此有該局（九０）智商0830字第九０００九０七一０號函在
    卷可憑，參以被告註冊之商標其上並無中文字樣，雖與告訴人所註冊之「金梅」
    、「金元」商標不同，惟其實際使用時，卻自行變換外觀為與告訴人上開註冊之
    「金梅及圖」、「金元及圖」商標圖樣外觀彷彿，二者包裝以整體觀察及異時異
    地隔離觀察，其色澤、大小、圖型等均極類似，難謂無使消費者產生混同誤認之
    虞，益證被告於生產「全梅醬油」之初，即有仿冒告訴人商標，欺瞞社會大眾，
    獲取不法利益之意圖等為其主要論據。訊據被告則矢口否認有何違反商標法之犯
    行，並辯稱：伊與告訴人二人在八十三年間即分別使用「全梅」、「金梅」商標
    ，當時告訴人未將「金梅」商標申請註冊登記，而伊經核准使用第九三九四七二
    號商標後，伊才將「全梅」商標使用在醬上，而所使用之商標經評定註冊無效後
    ，即未再使用，是伊主觀上並無違反商標法之故意；況且，告訴人主張據以受侵
    害之商標圖樣（如附圖三），係結合附圖一之「金梅」二字及附圖二之放射狀梅
    花圖樣而成，與其原經註冊登記者不同，乃不當使用商標，應不受商標法之保護
    ，縱被告所使用之商標與之相似，亦不構成犯罪等語。經查：
（一）如附圖一、二之商標雖經告訴人分別於八十六年十一月十六日、七十六年四月
      十六日向經濟部智慧產局申請准以第七八五九二四號、第三六二一三五號註冊
      登記在案，而由告訴人取得商標專用權，且目前仍在專用期間內，此有商標註
      冊證二件在卷可稽。然按商標法第五章第六十一條以下關於商標保護之規定，
      係採註冊保護主義，對未依商標法規定申請註冊登記者，非屬該法保護之範疇
      ；且按商標專用權以請准註冊之商標及所指定之商品為限，商標法第二十一條
      第二項復定有明文，亦即使用商標，應以請准註冊商標之整體圖樣使用，如兼
      有中文、外文及圖形之商標，此三部分均應同時使用，若註冊商標實際使用之
      圖樣與核准註冊之商標圖樣不同，當非原註冊商標之使用。茲查本件如附圖一
      、二之商標經告訴人申請准以註冊登記後，告訴人係取附圖一中之「金梅」二
      字與附圖二中之「梅花放射狀圖樣」結合成附圖三之商標圖樣，再使用於所指
      定之商品即醬油上，並據以指稱被告使用之商標與附圖三圖樣相近似而侵害其
      商標專用權等情，業經告訴人於告訴狀中指訴甚詳，並有如附圖三之標圖樣四
      張在卷可憑（見偵查卷第一宗第五頁），而此附圖三之圖樣係遲至九十一年五
      月七日始經告訴人申請註冊登記，復有商標登記資料一件在卷可參（見本院卷
      被證七），據此，在本案公訴人起訴被告違反商標法之期間（即八十九年四、
      五月間起至九十年五月二十八日止）內，如附圖三之商標圖樣並未經告訴人依
      商標法規定申請准以註冊登記在案，顯見告訴人使用附圖三之圖樣非係就請准
      註冊商標（即圖一、二）之整體圖樣來使用，亦即告訴人就註冊商標實際使用
      之圖樣與核准註冊之商標圖不同，依前揭說明，此種使用當非原註冊商標之使
      用，是如附圖三之商標圖樣，應不在商標法保護之範疇內。
（二）再被告於八十九年六月一日申請註冊，並於九十年四月十六日准予登記之商標
      圖樣係如附圖四，此有另一紙商標註冊證在卷可按，雖此圖樣以「放射狀中間
      鏤空之雙層梅花圖」為設計主軸，在構圖意匠上與告訴人享有商標專用權之如
      附圖二圖樣，於異時異地隔離觀察，在外觀及觀念上有使人產生混同誤認之虞
      ，應屬構成近似之商標，而經濟部知慧財產局於九十年十一月七日以（九０）
      智商0830字第九０００九０七一０號函評定如附圖四之商標註冊為無效。然被
      告將附圖四申請註冊登記後，其實際使用於指定商品上之圖樣除附圖四之梅花
      圖外，尚加上「全梅」二字結合成一整體（如附圖五）等情，復為告訴人於上
      開告訴狀中陳明在卷，並有如附圖五之圖樣數張在卷可徵，而觀此附圖五與附
      圖一、二相較，其整體圖樣顯示附圖一無梅花放射圖，附圖二雖有梅花放射圖
      ，但其上之「金元」二字，與附圖五中之「全梅」二字不同，是三者經異時、
      異地為隔離及通體之觀察，當不足以引起一般人之混淆誤認，應非相同或近似
      之圖樣，此與經濟部智慧財產局上開函文認附圖四與附圖二構成近似之意見，
      應無衝突之處，只是用以比較之圖樣不同而已，自難僅憑上開函文之意見而認
      被告使用附圖五商標於醬油上之行為，侵害告訴人附圖一、二之商標專用權。
（三）再者，被告係就附圖四申請准予註冊登記後，始再結合「全梅」二字而使用在
      所生產之醬油上，而於附圖四商標經評定為無效後即未再使用該商標，此經被
      告始終供明在卷，且無其他積極證據證明於上開商標經評定無效後被告仍繼續
      使用經評定為無效之商標，且查告訴人經註冊登記之附圖一、二商標，其整體
      並未使用於指定之醬油商品上，已如前述，則縱使被告自七十三年間起至八十
      九年間止，與告訴人有長期醬油之經銷往來，仍難謂被告主觀上知悉附圖一、
      二商標業經告訴人申請註冊登記，是其主觀上亦無違反商標法之故意。
    綜上所述，被告所辯上情，尚非無據，公訴人憑以認定被告構成商標法第六十二
    條第一款罪嫌之論據，尚有不足，自難論以該罪。此外，復查無其他積極證據足
    認被告確有公訴人所指之違反商標法之犯行，既不能證明被告犯罪，爰依法諭知
    其無罪之判決。
據上論斷，應依刑事訴訟法第三百零一條第一項，判決如主文。
本案經檢察官謝宗甫到庭執行職務。
中      華      民      國    九十二    年      九      月     十五     日
                                      臺灣板橋地方法院刑事第五庭
                                          法  官  趙義德
右正本證明與原本無異。
如不服本判決，應於判決送達後十日內，向本院提出上訴狀。
                                          書記官  陳秀慧
中      華      民      國    九十二    年      九      月     十五     日
附圖一
附圖二
附圖三
附圖四
附圖五


司法院資訊處製作；財團法人民間司法改革基金會備份。
